臺灣高等法院刑事判決
110年度上更一字第1號
上  訴  人  
即  被  告  吳正義


指定辯護人  余西鈞法扶律師
上  訴  人  
即  被  告  陳萬福




指定辯護人  卓品介法扶律師
上列上訴人等因家暴傷害致死案件，不服臺灣宜蘭地方法院107
年度矚訴字第1號，中華民國108年8月27日第一審判決（起訴案
號：臺灣宜蘭地方檢察署107年度偵字第1766號、第1890號），
提起上訴，經判決後，由最高法院發回更審，本院判決如下：
    主  文
上訴駁回。
    犯罪事實
一、吳正義係楊明貴妻之兄長，彼此間具有家庭暴力防治法第 3
    條第4款所定家庭成員關係。於民國 107年3月18日15時許，
    在宜蘭縣○○鄉○路○路00○ 0號住處後方廚房內，見其妹吳雅
    真與其罹有心臟肥大、右心室擴張病變之妹夫楊明貴在其住
    處廚房內，而向吳雅真詢問楊明貴是否前來借錢，遂引發楊
    明貴不滿，吳正義遂基於傷害之犯意，與楊明貴發生口角進
    而扭打，吳正義並以手腕挎住楊明貴頸部於廚房牆面，嗣經
    吳正義之母柯秀英及楊明貴之友人高宗文拉開，楊明貴本欲
    離開該處，但兩人又一言不合於廚房門口處再生口角並再度
    互毆，並持續自後門互毆至住處前門處，此時吳正義當時寄
    住於該處之友人陳萬福聽聞而來，另適正前來拜訪吳正義之
    友人游龍城（原審另案判處傷害致死罪刑確定）見狀，三人
    主觀上雖無致楊明貴於死之故意及預見，惟在客觀上可預見
    人體之胸部內有心臟此屬人體賴以維生且屬脆弱之重要臟器
    ，如以身強體壯之成年男子三人拳腳群毆重擊，極易造成他
    人心臟因突遭猛擊，致肋骨骨折、心臟負荷加重而有死亡之
    虞，亦可預見倘對之持續攻擊傷害，恐致該人身體狀況惡化
    而有危及生命致生死亡結果之可能，竟猶疏未注意前情，仍
    接續前開傷害之犯意聯絡，共同持續拳腳群毆重擊楊明貴，
    其後吳正義雖已停手站立於馬路旁，但陳萬福、游龍城仍持
    續拳腳重毆楊明貴，迨楊明貴已不支蹲地猶未停手，前後衝
    突30分鐘左右，因而導致楊明貴受有左前額1處2.5乘2 公分
    之瘀傷頭皮下出血、鼻樑右側1處小擦傷、前頸下部2 處小
    挫傷，最大約達0.5公分，底下肌肉軟組織輕微出血、左腕
    前部2 處小挫傷，最大約達0.5公分、左腕後1處約0.5公分
    的小瘀傷、左側第3肋骨側部骨折，伴隨周圍肌肉軟組織出
    血之傷害，其後因楊明貴報警，陳萬福、游龍城遂於警方到
    達前離開現場。楊明貴於警方到場後，有呼吸困難、腹部疼
    痛、四肢無力情形，經送宜蘭縣礁溪鄉杏和醫院急診，於到
    院前心跳呼吸停止，經急救後仍因左側肋骨骨折，增加心臟
    負荷，最後引起心因性休克而猝死，杏和醫院醫師並於同日
    17時37分宣告死亡。
二、案經楊明貴之妻吳雅真、兄楊明宗及妹楊麗珠、楊麗秋告訴
    宜蘭縣政府警察局礁溪分局報告臺灣宜蘭地方檢察署檢察官
    偵查起訴。
    理  由
甲、程序方面：
一、按刑事訴訟法第159條第1項雖規定，被告以外之人於審判外
    之言詞或書面陳述，除法律有規定外，不得作為證據。惟同
    法第159條之5第1、2項已規定，經當事人於審判程序同意作
    為證據，法院審酌該言詞陳述或書面陳述作成時之情況，認
    為適當者，亦得為證據。又當事人、代理人或辯護人於法院
    調查證據時，知有第159條第1項不得為證據之情形，而未於
    言詞辯論終結前聲明異議者，視為有前項之同意（指同條第
    1項之同意作為證據），此乃第159條第1項所容許，得作為
    證據之例外規定之一。本案所據以認定被告犯罪事實之供述
    證據，檢察官、被告及辯護人於言詞辯論終結前，均未就上
    開證據主張有刑事訴訟法第159條第1項不得為證據之情形，
    本院復審酌各該證據作成時並無違法及證明力明顯過低之瑕
    疵等情況，認為適當，是未爭執之供述證據，具有證據能力
    。
二、本案認定犯罪事實之非供述證據，均與本案事實具有自然關
    聯性，且核屬書證、物證性質，又查無事證足認有違背法定
    程式或經偽造、變造所取得等證據排除之情事，復經本院依
    刑事訴訟法第164條、第165條踐行物證、書證之調查程序，
    檢察官、被告及辯護人對證據能力均不爭執，具有證據能力
    。
乙、實體方面：
一、認定犯罪事實所憑之證據及理由：
    訊據上訴人即被告吳正義固供述於上開時地因妹夫楊明貴前
    來向丈母娘柯秀英借款，引發伊不滿而與楊明貴發生口角進
    而扭打，伊並於廚房內以手肘挎住楊明貴頸部之傷害行為等
    情；訊據上訴人即被告陳萬福則供述於吳正義住家後門處與
    楊明貴拉扯，於馬路上與楊明貴有互毆肢體接觸之傷害行為
    等情，惟被告二人均矢口否認有傷害致死犯行，吳正義辯稱
    ：「當時我在廚房把他架住而已，因為楊明貴去拿刀子，我
    是用手抵住被害人的脖子靠在牆邊，陳萬福、游龍城都還沒
    有進廚房，我妹妹吳雅真把我拉開，柯秀英跟高宗文還沒有
    進去廚房，被拉開後楊明貴要拿電鍋蓋攻擊我，後來我又把
    電鍋蓋搶掉，我再次用手肘抵住被害人的脖子靠在牆邊，後
    來陳萬福進來看我們在吵架，就直接揮拳打被害人臉部，當
    時游龍城尚未進來，之後我媽柯秀英及高宗文進來把我們拉
    開，叫我們不要再打了，我媽媽就說會打死人，被害人就出
    去外面，然後說要找人家過來打我們，當時陳萬福聽到，游
    龍城又剛好經過，陳萬福就用腳踢被害人屁股，游龍城直接
    看到就下車也是一樣跑過來踢被害人，我剛好要從廚房出去
    ，我就抓住被害人的脖子衣領的地方，陳萬福、游龍城他們
    打被害人的臉，打一、二下，兩個人都有打，後來就被拉開
    了，後來被害人被放開，就去拿磚塊要攻擊我們三個人，當
    時的距離還蠻遠的，陳萬福、游龍城就要過去抓住被害人，
    但還沒有抓住，被害人就跌倒了，陳萬福、游龍城就要踢被
    害人，陳萬福有踢被害人，但游龍城好像沒有踢到，我還沒
    有過去我有說不要打，後來就散開了，陳萬福站在被害人肚
    子旁邊，游龍城站在被害人頭部那邊，游龍城當時被我兒子
    架住，陳萬福被我弟弟架住，當時被害人是倒地的，我過去
    之後，就叫他們不要打了，之後陳萬福、游龍城就走開了。
    被害人的左側骨折應該是被踢到的」云云；被告陳萬福則辯
    稱：「當時我人在吳正義家裡，我聽到爭吵的聲音，吳正義
    的兒子跟他弟弟跑來叫我說有人要拿刀子殺他哥哥，也就是
    吳正義，我就跟吳正義的媽媽及被害人的朋友一起衝去廚房
    把他們拉開，二人靠著牆邊看起來是在打架，被害人的太太
    也在廚房，她也是過去要拉開他們，我跟吳正義的媽媽也有
    過去拉開，當時我的手有碰到被害人的臉，我當時只是在拉
    而已，並不是要打被害人，游龍城在外面，吳正義媽媽有說
    不要再吵了，那時候有稍微冷靜一下，但他們二人還是互相
    拉扯到門口，被害人就說沒有要讓吳正義家好過且每天要到
    吳正義家門口來亂，當時我跟游龍城都在門口，游龍城是之
    後才來的，本來是在廚房裡面，後來到門口，當時場面很亂
    ，不知道什麼原因，被害人就跑到外面拿磚塊砸向我，我就
    用手抵住他的頭，用腳踢他，被害人就跌倒，之後我就跟游
    龍城先走了」云云。辯護人則辯護稱：被害人可能死於心臟
    病發，被告攻擊之舉與被害人死亡結果應無因果關係，被告
    對被害人之死亡結果無法預見云云。然查：
  ㈠被害人楊明貴生前罹有心臟肥大、右心室擴張病變，且楊明
    貴於上開時、地因遭被告等人以上開方式攻擊後受有左前額
    1處2.5乘2公分之瘀傷頭皮下出血、鼻樑右側1處小擦傷、前
    頸下部2處小挫傷，最大約達0.5公分，底下肌肉軟組織輕微
    出血、左腕前部2處小挫傷，最大約達0.5公分、左腕後 1處
    約0.5公分的小瘀傷、左側第3肋骨側部骨折，伴隨周圍肌肉
    軟組織出血之傷害，楊明貴於警方到場後，有呼吸困難、腹
    部疼痛、四肢無力情形，經送宜蘭縣礁溪鄉杏和醫院急診，
    於到院前心跳呼吸停止，係因引起心因性休克而猝死，杏和
    醫院醫師並於同日17時37分宣告死亡等情，有告訴人即證人
    吳雅真、楊明宗、楊麗秋、楊麗珠、高宗文等人於偵查中之
    證述綦詳（見相卷第27至30頁），並有相驗及解剖照片（見
    相卷第19至21、55至77頁、1766號偵卷第29至41頁）、相驗
    屍體證明書、礁溪杏和醫院急診護理紀錄單（見1766號偵卷
    第187至194、215頁 ）、監視器翻拍及刑案現場照片（見相
    卷第17至18頁、1766號偵卷第95至99頁）、警方職務報告書
    （見1766號偵卷第180至184頁）、法務部法醫研究所107年4
    月26日法醫理字第10700013340號函及該函所附解剖報告書
    暨鑑定報告書各1份可佐（見原審卷一第56至62頁），堪信
    為真實。
  ㈡所謂相當因果關係，係指依經驗法則，綜合行為當時所存在
    之一切事實，為客觀之事後審查，認為在一般情形下，有此
    環境、有此行為之同一條件，均可發生同一之結果者，則該
    條件即為發生結果之相當條件，行為與結果即有相當之因果
    關係。反之若在一般情形下，有此同一條件存在，而依客觀
    之審查，認為不必皆發生此結果者，則該條件與結果並不相
    當，不過為偶然之事實而已，其行為與結果間即無相當因果
    關係可言（最高法院76年度台上字第192號判例參照）。被
    害人之死因，經臺灣宜蘭地方檢察署檢察官囑託法務部法醫
    研究所進行解剖，除認定被害人有如上所認之外傷病理外，
    另認定「七、(五)研判死亡原因：甲、心因性休克。乙、左
    側肋骨骨折，增加心臟負荷。丙、心臟肥大、右心室擴張，
    遭他人毆擊胸部。八、死者楊明貴因生前已有心臟肥大、右
    心室擴張病變，遭他人毆擊胸部，造成左側肋骨骨折，增加
    心臟負荷，最後引起心因性休克而猝死。依據現有之來函和
    法醫學原理，研判死亡方式尚可屬『他殺』…」，有前開法務
    部法醫研究所107年4 月26日法醫理字第10700013340號函及
    該函所附解剖報告書暨鑑定報告書可參（見原審卷一第56至
    62頁），又鑑定人曾柏元於原審審理時證稱：「他的心臟重
    量是392 公克，成年男性的心臟大約是300至350公克左右，
    他的392 公克比一般成年男性稍微大而且重，另外他右心室
    內徑4.5 公分，一般正常成年男性右心室的內徑大約是3.5
    到4 公分，他4.5公分來講是比較擴張，而且在肺部的切片
    裡面有寫到用顯微鏡觀察看到肺泡裡面有心衰竭細胞存在，
    一般心衰竭細胞是一種吞噬細胞，如果我們的血管裡面充血
    了，有些紅血球會跑出血管外面被肺泡裡面的吞噬細胞吞噬
    下去，久了之後會轉變為褐色含有血鐵素的細胞，這樣的變
    化絕對不會在 1、2天內就跑出來，也不會在1個小時或2 個
    小時跑出來，因為血紅素要變成血鐵質的話，至少要4到5天
    左右，所以代表的是長期以來他的心臟可能或多或少還是有
    一些問題，所以造成他的心臟比較肥大，右心比較擴張，而
    且連帶影響到肺臟裡面已經有心衰竭細胞產生」、「被害人
    有二處骨折，一個是在胸骨之間，一個是在左側外側，但因
    為左側外側的部位比較不像急救所造成的」、「對他而言，
    心臟跟常人相比，他不是屬於正常的範圍內，我在鑑定報告
    的第10頁5 記載跟別人有肢體的拉扯或衝突，甚至到真的肋
    骨有骨折，對他而言是一種疼痛，疼痛的話會刺激血壓上升
    ，心跳加快，如果他心臟原本的功能不是那麼好的話，對他
    來講是一種額外的負擔，這樣的話血壓上升、心跳加快的情
    形，如果他心臟的功能並不是那麼好的話，有可能會在他原
    有不是那麼正常的心臟引發後續疾病的發作，所以才會記載
    如果是跟別人的肢體衝突及他肋骨骨折斷掉的疼痛作為導因
    」、「可能他的肋骨骨頭斷裂的疼痛，顯現是比較重要的一
    個傷害」、「死者心臟的狀況比較不像正常人那麼好，所以
    骨折疼痛對他來講，可能最後還是不能支持」等語綦詳（見
    原審卷一第249至251頁）。又證人曾柏元於原審作證後經重
    新檢視解剖照片，被害人胸骨體於第3肋間部位骨折處的出
    血情形，比左側第3肋骨側骨骨折處的出血情形，似乎較為
    輕微，無法排除因到院前心跳休止，已無血液循環，當急救
    壓胸時胸骨體骨折斷裂，僅斷裂處血管內血液外滲，故出血
    量較少等情，有該所108年6月14日法醫理字第10800026380
    號函可參（見原審卷二第20至21頁），足證被害人本身即有
    心臟肥大、右心室擴張病變痼疾，又發生遭外力造成左側第
    3 肋骨斷裂之情形，導致心臟負荷加重，進而致心因性休克
    而猝死。另鑑定人曾柏元於原審審理時證稱：「（如果左側
    第三肋骨骨折時再發生毆打造成骨折情形，被害人當時是不
    是會直接反應會很疼痛的問題？）一般人骨折斷掉，因為那
    邊有神經都會痛，但是我不曉得楊先生有沒有反應疼痛，我
    沒有在場，但一般人而言，應該是會疼痛」等語（見原審卷
    一第251頁），稽諸證人吳雅真、高宗文於偵查中均證稱：
    警察來時楊明貴有跟警察講到話，他說喘不過氣，警察問是
    否不舒服，他說是，楊明貴要去上廁所，但因腳軟無法走，
    故吳雅真扶他等語（見相卷第27至30頁），依當時事發狀況
    ，固無證人指述被害人曾有表示胸部肋骨部位疼痛之情，惟
    被害人當時受群毆暴力傷害，隨即有呼吸困難、腹部疼痛、
    四肢無力與心臟發作相關聯症狀同時產生，應係因此肇致被
    害人痛覺感受遭到抑制，被害人故而未即刻表達出疼痛感受
    ，是被害人確係因本身即有心臟肥大、右心室擴張病變痼疾
    ，又發生遭外力造成左側第3肋骨斷裂之情形，導致心臟負
    荷加重，進而致心因性休克而猝死甚明。
  ㈢證人吳雅真於偵查中證稱：當時在廚房時，楊明貴與吳正義
    互相用拳頭打對方，之後吳正義用右手圈住楊明貴脖子，伊
    要分開他們，但分不開，之後是高宗文把他們拉開。回到客
    廳，楊明貴說要回瑞芳，就從廚房的門離開，邊走邊和吳正
    義又起口角。之後又在前門罵起來，之後又打起來。高宗文
    來拉開。這時吳正義的一個朋友（指游龍城）騎機車來伊家
    ，另一個朋友（指陳萬福）住伊家的從房間走出來，那兩個
    朋友打楊明貴一個。伊哥說要衝出去打。伊母親說不要。那
    兩個朋友把楊明貴打到馬路上。在現場是三個打一個，在馬
    路上是二人打一個。吳正義沒在馬路上打，在馬路上楊明貴
    被打到蹲下來。三個人同時打的時候，是手腳並用的打楊明
    貴的背，楊明貴用手擋住頭。在廚房時伊母親說「不要這樣
    打，會出人命」，母親會這樣說是因為打得很兇。從廚房發
    生一直到前面再到馬路上約打快半小時。三人一起打的時間
    則約3分鐘（見相卷第27至30、48至49頁 ），核與證人吳雅
    真於原審審理時所證情節大致吻合，至其於原審審理時另證
    稱：吳正義僅有打被害人之右上手臂云云，核與其在偵查中
    所述不合，應屬迴護被告吳正義之詞，尚難憑採。復參諸證
    人高宗文於偵查中證稱：伊是楊明貴的朋友，與楊明貴去其
    丈母娘家。伊當時進去廚房看到時是吳正義挎著楊明貴的脖
    子，伊就去把他們拉開。拉開之後伊以為沒事了，就回客廳
    。之後又聽到吵架聲，是楊明貴跟吳正義從廚房後門出去，
    一路吵到前門，吳正義和楊明貴在前門抱在一起扭打，伊、
    被害人丈母娘、吳雅真就去前門把他們拉開。沒多久，有兩
    個人騎機車過來，三個人要打楊明貴，他們三個人同時衝過
    來用手搥打楊明貴，楊明貴當時站著，他們三人有人打頭、
    身體，後來楊明貴站不穩跌倒，伊去拉兩個人，另外一人用
    腳踹楊明貴的胸部2、3下。三人圍毆楊明貴沒多久的時間，
    但出手很重，都打頭、身體等語（見相卷第27至30頁 ），
    而被告吳正義亦供稱：伊母親有說不要這樣打，這樣會出人
    命等語，當時伊在廚房架著楊明貴（聲羈卷第12頁背面）。
    經核，被告吳正義與被害人於上開時地因故口角進而互相扭
    打，被告吳正義復將手肘挎住被害人頸部，經旁人拉開停手
    片刻再度互毆，此刻被告陳萬福、游龍城陸續加入，三人對
    被害人針對其頭部、身體部位拳腳相向，吳正義之母柯秀英
    甚且表示「不要這樣打，會出人命」，高宗文亦認為出手很
    重，被害人不堪毆擊被打至馬路上，陳萬福、游龍城二人猶
    未停手，迨至被害人已蹲倒在地，陳萬福仍出腳打擊，全程
    暴力攻擊有數波，期間前後約達30分鐘之久；被害人生前罹
    有前揭心臟病變，縱與他人口角輕度互毆致情緒高張、心臟
    負荷升高，應不致直接導致發生心因性休克並死亡之結果，
    實應認被告三人持續、拳腳群毆之暴力毆擊行為，並進而造
    成被害人左側第3肋骨骨折之嚴重傷勢，增加被害人心臟負
    荷，影響生理功能，加重心律不整、循環衰竭等情形的危險
    性，終因其呼吸困難、腹部疼痛、四肢無力等心因性休克此
    死亡機轉而致其發生死亡結果，被告三人共同攻擊之行為確
    與被害人心因性休克具因果關係，足證被害人因傷致死，係
    因被告等之傷害行為所致，是被告二人傷害行為與被害人死
    亡結果間具有相當因果關係極明。
  ㈣刑法第277條第2項傷害致人於死、致重傷罪，係因犯傷害罪
    致發生死亡或重傷結果之加重結果犯，依同法第17條之規定
    ，以行為人能預見其結果之發生為其要件，所謂能預見，乃
    指客觀情形而言，與行為人主觀上有無預見之情形不同。若
    主觀上有預見，而結果之發生又不違背其本意時，則屬故意
    範圍。故傷害行為足以引起死亡或重傷之結果，如在通常觀
    念上無預見之可能，或客觀上不能預見，則行為人對於被害
    人因傷致死或重傷之加重結果，即不能負責。此所稱客觀不
    能預見，係指一般人於事後，以客觀第三人之立場，觀察行
    為人當時對於加重結果之發生不可能預見而言，惟既在法律
    上判斷行為人對加重結果之發生應否負加重之刑責，而非行
    為人主觀上有無預見之問題，自不限於行為人當時自己之視
    野，而應以事後第三人客觀立場，觀察行為前後客觀存在之
    一般情形（如傷害行為造成之傷勢及被害人之行為、身體狀
    況、他人之行為、當時環境及其他事故等外在條件），基於
    法律規範保障法益，課以行為人加重刑責之宗旨，綜合判斷
    之。申言之，傷害行為對加重結果（死亡或重傷）造成之危
    險，如在具體個案上，基於自然科學之基礎，依一般生活經
    驗法則，其危險已達相當之程度，且與個別外在條件具有結
    合之必然性，客觀上已足以造成加重結果之發生，在刑法評
    價上有課以加重刑責之必要性，以充分保護人之身體、健康
    及生命法益。即傷害行為與該外在條件，事後以客觀立場一
    體觀察，對於加重結果之發生已具有相當性及必然性，而非
    偶發事故，須加以刑事處罰，始能落實法益之保障，則該加
    重結果之發生，客觀上自非無預見可能性（最高法院 102年
    度台上第2029號判決意旨參照）。觀諸吳正義、陳萬福於案
    發時所處情境，吳正義先與被害人扭打，隨後陳萬福加入以
    手腳攻擊，後渠等再與游龍城三個身強體健之成年男子對被
    害人之胸部持續地拳腳毆擊，致被害人蹲倒在地猶未停手；
    對於已身處弱勢居於下風之被害人，被告等以人數優勢施以
    如此暴力傷害之作為，對有危及生命之可能，客觀上應得有
    所認知、預見，被告等均為智識正常之成年人，其疏未預見
    之死亡結果，在客觀上既有預見可能性，且被告等傷害行為
    與被害人之死亡結果既具相當因果關係，被告等自應就被害
    人死亡之加重結果負其責任。
  ㈤綜上所述，被告等所辯，顯係卸責之詞，殊無可採。本案事
    證明確，被告等犯行堪以認定。
二、論罪科刑：
  ㈠家庭暴力者，謂家庭成員間實施身體或精神上不法侵害之行
    為；家庭暴力罪者，謂家庭成員間故意實施家庭暴力行為而
    成立其他法律所規定之犯罪，家庭暴力防治法第2條第1款、
    第2 款分別定有明文。被害人楊明貴為吳正義之妹夫，業據
    吳正義供明在卷，吳正義與被害人間為二親等旁系姻親，具
    有家庭暴力防治法第3條第4款所定之家庭成員關係自明，是
    被告吳正義對被害人犯傷害致死之犯行，係屬家庭成員間故
    意實施身體上不法侵害之行為，即為家庭暴力防治法所稱之
    家庭暴力罪。
  ㈡核吳正義、陳萬福所為，均係犯刑法第277條第2項前段之傷
    害致死罪。按行為後法律有變更者，適用行為時之法律。但
    行為後之法律有利於行為人者，適用最有利於行為人之法律
    ，刑法第2條第1項定有明文。被告等行為後，刑法第277條
    之傷害罪雖於108年5月29 日修正公布，並於同年月31日施
    行，但僅對該條第1項調整刑度，第2項則酌為標點符號修正
    ，刑度並未改變，並無新舊法比較適用之問題。
　㈢被告二人與游龍城，就上開行為有犯意聯絡及行為分擔，依
    刑法第28條規定論以共同正犯。
三、維持原判決及駁回上訴之理由：
　　本院審理結果，認原審以被告二人犯罪事證明確，適用刑法
    第28條、第277條第2項前段之規定，以被告之責任為基礎，
    並斟酌刑法第57條各款所列事項等一切情狀（見原判決第5
    頁第1行至第9行），於判決內詳述其理由，判決：「吳正義
    、陳萬福共同傷害人之身體，因而致人於死，吳正義處有期
    徒刑柒年拾月，陳萬福處有期徒刑柒年陸月。」核其認定事
    實、適用法律及量刑，均為妥適。被告二人猶以無法預見被
    害人因心因性休克而猝死。亦不知被害人有心臟肥大及右心
    室擴張之症狀，被害人死亡之結果與被告等之行為間不具相
    當因果關係云云，否認犯罪提起上訴。然查：傷害行為對加
    重結果（死亡）造成之危險，如在具體個案上，基於自然科
    學之基礎，依一般生活經驗法則，其危險已達相當之程度，
    且與個別外在條件具有結合之必然性，客觀上已足以造成加
    重結果之發生，在刑法評價上有課以加重刑責之必要性。即
    傷害行為與該外在條件，以客觀立場一體觀察，對於加重結
    果之發生已具有相當性及必然性，而非偶發事故，須加以刑
    事處罰，始能落實法益之保障，則該加重結果之發生，客觀
    上自非無預見可能性。查心臟部位乃人體賴以維持生命之重
    要器官，一旦遭受外力猛力重擊，可能與被害人身體因素結
    合產生作用，致引發心臟病變而造成死亡，為一般人依通常
    知識經驗所可得預見之事實。被告吳正義先與被害人徒手拉
    扯互毆，繼而與被告陳萬福、共犯游龍城共同以拳腳毆打被
    害人，致被害人受有左前額1處瘀傷、鼻樑右側1處小擦傷、
    前頸下部2處小挫傷、左腕前部2處小挫傷、左腕後1處小瘀
    傷、左側第3肋骨側部骨折等傷害。由此足證被告等人以拳
    腳擊被害人心臟部位所在之左側胸部時，其力道之重、之猛
    、之劇。再證人即被害人之配偶吳雅真於偵查中時證稱：整
    個衝突的時間約半小時，三人一起打被害人的時間約3分鐘
    ，警察到場後楊明貴說喘不過氣，警察問他是否不舒服，他
    說對，因他腳軟無法走，是伊扶他去廁所等語（見相卷第29
    、48至49頁）。又證人高宗文於偵查中證述：他們三人同時
    衝過來用手搥打楊明貴，他們三人有人打頭、身體，後來楊
    明貴站不穩跌倒，另外一人用腳踹楊明貴的胸部2、3下，警
    方來時，楊明貴覺得好像沒什麼事，之後站著2、3分鐘左右
    ，他就站不穩，伊跟吳雅真趕快去撐住他，說要去廁所，吳
    雅真跟他一起去，廁所出來後，伊覺得楊明貴不對勁，伊請
    警察叫救護車等語（見相卷第28頁）。又礁溪杏和醫院診斷
    證明書之「病名」、「醫師囑言」欄分別記載：「到院時心
    跳呼吸停止」、「因遭人毆打，於107年3月18日16：06由一
    一九救護車送至急診就診，經CPR 急救無效，於107年3月18
    日17：37宣告死亡」等語（見相卷第16頁）。在客觀上足證
    被害人遭被告等拳腳毆擊時間非短，衝突結束後，不但造成
    左側第三肋骨側部骨折，並即出現站立不穩、喘不過氣等身
    體不適現象，嗣經救護車送醫，惟於抵達醫院前已無心跳、
    呼吸，經施以急救無效而宣告死亡。且依法務部法醫研究所
    之鑑定結果，固可認被害人生前已有心臟肥大、右心室擴張
    病變之心臟疾病，惟該所之鑑定報告亦認定被害人之死因，
    係「死者原有心臟病變，復又遭他人毆擊胸部致左側肋骨骨
    折，增加心臟負荷影響生理功能，可加重其心律不整、循環
    衰竭等情形的危險性，配合死者遭毆打後出現呼吸困難、腹
    部疼痛、四肢無力情形，研判最後引起心因性休克而猝死」
    （見相卷第88頁）。但被害人於案發時正值壯年，體型及營
    養狀況中等，發育良好，沒有外觀可見的特殊狀況，亦無心
    臟或胸腔科的就醫紀錄，甚連配偶吳雅真亦不知被害人有心
    臟肥大、右心室擴張病變之情形，則其心臟病變於案發前似
    尚無危及生命之立即而明顯之症狀。被害人既係因遭被告等
    毆擊胸部致左側第三肋骨骨折，增加心臟負荷影響生理功能
    ，加重其心律不整、循環等之危險性，最後引起心因性休克
    而猝死，則從醫學角度而為觀察，被告等之傷害行為對於被
    害人心臟負荷增加，最後引起心因性休克而猝死，與被告等
    上開傷害行為所造成之左側第3 肋骨骨折及呼吸困難、四肢
    無力等傷害結果，顯然具有相當因果關係。是被告二人之上
    訴，係就原審採證認事適法職權行使及原判決已明白論斷之
    事項，再為事實或法律上之爭執，為無理由，應予駁回。
據上論斷，應依刑事訴訟法第368條，判決如主文。
本案經檢察官呂光華到庭執行職務。
中　　華　　民　　國　　110 　年　　4 　　月　　20　　日
            刑事第八庭        審判長法　官 陳世宗
                                    法　官 呂寧莉
                                    法　官 周明鴻
以上正本證明與原本無異。
如不服本判決，應於收受送達後20日內向本院提出上訴書狀，其
未敘述上訴之理由者並得於提起上訴後20日內向本院補提理由書
（均須按他造當事人之人數附繕本）「切勿逕送上級法院」。
                                    書記官 謝雪紅
中　　華　　民　　國　　110 　年　　4 　　月　　20　　日
附錄：本案論罪科刑法條全文
中華民國刑法第277條
傷害人之身體或健康者，處5年以下有期徒刑、拘役或50萬元以
下罰金。
犯前項之罪，因而致人於死者，處無期徒刑或7年以上有期徒刑
；致重傷者，處3年以上10年以下有期徒刑。